【裁判字號】    92,上重訴,327
【裁判日期】    920917
【裁判案由】    殺人
【裁判全文】
臺灣高等法院臺南分院刑事判決            九十二年度上重訴字第三二七號  孝股
    上  訴  人
    即  被  告  甲○○
    指定辯護人  本院公設辯護人簡松柏
右上訴人因殺人案件，不服臺灣臺南地方法院九十二年度重訴字第三號中華民國九十
二年二月二十日第一審判決（起訴案號：臺灣臺南地方法院檢察署九十一年度偵字第
九六二二、一一六八二號），提起上訴，本院判決如左：
    主  文
原判決撤銷。
甲○○殺人，處無期徒刑，褫奪公權終身。
    事  實
一、甲○○曾於民國（下同）七十五年間因竊案件，經台灣高雄地方法院判處有期
    徒刑一年六月確定，於七十七年三月二十六日因縮短刑期執行完畢（不構成累犯
    ）。仍未悔悟，於九十一年九月九日下午三時許，因躲債而暫宿在台南縣玉井鄉
    體育公園內，因聽說阮清順揚言將伊驅出該公園，又不滿阮清順當場之規勸其不
    可在公園內居住，而萌殺機，乃基於殺人之故意，趁阮清順騎乘機車欲離去之際
  ，持水果刀一把，追至該公園之停車場，口中高喊：「讓你（即阮清順）死」等
    語，並朝阮清順刺一刀，致阮清順人車倒地。阮清順遂起身持牛排刀一手把及老
    虎鉗一支抵抗，於扭打中阮清順持該牛排刀刺中甲○○一刀，而該牛排刀卻因而
    斷成三截。此時，二人即互相爭奪該把水果刀，在爭奪中，甲○○因而為該把水
    果刀刺中，惟仍奪得該水果刀，朝阮清順刺殺一刀，此時阮清順已因失血過多而
    不支倒地，甲○○見狀即以雙手合握水果刀之方式，口中並高喊「要殺死你」，
    朝阮清順右胸猛刺一刀，造成阮清順左腋下有割傷三×０‧三公分一處、右胸高
    一二三公分、右十公分，九點鐘向三點鐘方向之四×一公分刺傷，刀徑由第四及
    第五肋間，形成三×一‧五公分之入口，並接連有四公分之切割傷，造成第四肋
    骨完全斷離，進入肋膜腔穿透右肺下葉，形成四×二公分之穿透傷，經過心包膜
    於右心室形成三×０‧一公分之穿透傷；另一係位於右胸高一二０公分、右十八
    公分，四點鐘向十點鐘方向之四×一公分刺傷，刀徑由第五及第六肋間形成三×
    一‧五公分之穿透傷口進入，穿過右肺下葉形成三公分之穿透傷，經過心包膜於
    右心室形成一×０‧五公分之傷口，阮清順因而倒地不起，雖自行將該水果刀自
    胸口拔出，然因身中此銳器刺傷導致低容積性休克而當場死亡。甲○○則見狀逃
    逸，躲於公園草叢中。經人報警後至現場搜捕，並扣得水果刀一把、已斷成三截
    之牛排刀一把及鉗子一支。
二、案經台南縣警察局玉井分局報告及台灣台南地方法院檢察署檢察官據報相驗後自
    動檢舉偵查起訴。
    事  實
一、訊據上訴人即被告甲○○固坦承持刀刺殺被害人阮清順，但矢口否認有何殺人之
    故意，辯稱「因被害人先持刀刺傷伊，其始持斷裂之牛排刀抵抗，並無殺死被害
    人之故意」云云。經查：
（一）右揭被告如何持水果刀刺殺被害人致死等事實，業據當場目擊証人乙○○、戊○○及丁○○於警、偵訊及本院調查時証述明確（見警訊卷各該証人筆錄、偵
      查卷第二十三頁反面起至第二十四正面、第二十九頁正面起至第三十一頁、本
      院九十二年五月二十九日訊問筆錄），經核各該証人自警訊至本院調查之証詞
      ，就被告如何刺殺被害人致死之重要之點均屬一致，並無互相矛盾之處。並有
      水果刀一把、牛排刀一把（已斷成三截）、老虎鉗一支扣案，及診斷證明書、
      現場圖、照片附於警訊卷可資佐證。
（二）又被害人遭被告持刀接續連刺三刀致左腋下有割傷三×０‧三公分一處，右胸
      有銳器刺傷二處，其中致命傷為該二處銳器刺傷，其一係位於右胸高一二三公
      分、右十公分，九點鐘向三點鐘方向之四×一公分刺傷，刀徑由第四及第五肋
      間，形成三×一‧五公分之入口，並接連有四公分之切割傷，造成第四肋骨完
      全斷離，進入肋膜腔穿透右肺下葉，形成四×二公分之穿透傷，經過心包膜於
      右心室形成三×０‧一公分之穿透傷；另一係位於右胸高一二０公分、右十八
      公分，四點鐘向十點鐘方向之四×一公分刺傷，刀徑由第五及第六肋間形成三
      ×一‧五公分之穿透傷口進入，穿過右肺下葉形成三公分之穿透傷，經過心包
      膜於右心室形成一×０‧五公分之傷口，造成被害人低容積性休克死亡等事實
      ，復據檢察官會同法醫師相驗、解剖並鑑定死因屬實，製有勘驗筆錄、解剖筆
      錄、相驗屍體證明書、相驗照片及法務部法醫研究所鑑定書（九一法醫所醫鑑
      字第一二九六號）附卷可稽，足見被害人之死亡乃因被告持刀刺殺所致，具有
      相當因果關係，要無疑義。
（三）被告雖辯稱【係持牛排刀防衛，並未持該把水果刀】云云。而法務部法醫研究
      所亦一再認【一般銳器穿刺傷其傷口之寬度常大於刃寬，故造成死者之傷口凶
      刀可能為牛排刀】、【（被害人）刺傷一及刺傷二於肋骨之穿透口均為三乘一
      ．五公分較三．三公分窄，比二公分寬，故以牛排刀較為可能】，此有該所九
      一法醫所醫鑑字第一二九六號鑑定書、九十二年五月十九日法醫理字第０九二
      ０００一四三九號函附卷可稽（見偵查卷第二十三頁、本院卷）。但查：
    被告當日確係持水果刀刺殺被害人致死之事實，迭據證人乙○○、戊○○及丁○○於警、偵訊時証述明確，於本院調查時，經本院提示扣案之水果刀、斷裂
      之牛排刀各一把供証人乙○○、戊○○及丁○○等人指認，【尤一再証稱被告
      係持水果刀刺殺被害人，並未看到被告持該把斷裂之牛排刀刺殺被害人】等語
      （見本院九十二年五月二十九日訊問筆錄）。
    再扣案之牛排刀、水果刀經送往內政部警政署刑事警察局鑑驗結果為：牛排刀
      上之血跡與被告ＤＮＡ相同，而水果刀上之血跡不排除混有被告及被害人之Ｄ
      ＮＡ之情，又有該局所出具之刑醫字第０九一０二五六三八一號鑑驗書在卷可
      考（見偵查卷第五十六頁），是被告所辯其係持牛排刀將被害人刺死云云，已
      無足取。嗣經本院再將扣案之斷裂成三截之牛排刀送請內政部警政署刑事警察
      局鑑定結果，該把牛排刀刀刃部分僅有二處經檢出被害人之血跡反應，其中一
      處位於刀刃靠近握把之處，另一處則位於斷裂之第一截刀鋒部分靠近握把之方
      向，（分別如照片標示２、４），而刀尖處則留有被告一人之血跡（即照片標
      示１、５等處），此有該局鑑驗書及照片附於本院卷足憑；再參以被告當日係
      雙手合握刀柄猛向被害人右胸刺殺，已據証人乙○○、戊○○、丁○○等人証
      明在卷，及被害人右胸受有上開之嚴重傷害，則若果真被告係持該把牛排刀刺
      殺被害人，則該把牛排刀之刀尖部分何以未留有被害人之血跡？反而在該水果
      刀上經檢出被害人血跡之ＤＮＡ？況該牛排刀之斷裂刀刃，係在案發現場地上
      拾獲，而非自被害人體內取出乙節，業據證人即案發當日前往處理之員警王群
      河、丙○○二人於偵查中結證明確，且檢察官會同法醫相驗、解剖時，均未發
      現有任何斷裂之牛排刀殘屑遺留在被害人體內，顯見被告並未持【該把牛排刀
      刺殺被害人】；再依被告警訊所供【當日其在公園廁所旁吃芒果，被害人經過
      ，並因而引起本件事端】（見被告九十一年九月九日警訊筆錄），被告當時既
      有食用水果，則以使用扣案之水果刀應較有可能，是被告辯稱當時持牛排刀抵
      抗云云，顯屬無稽。反之，被告當日亦受有刀傷，另據被告供明在卷，並有被
      告之診斷証明書附於警訊卷足憑，而扣案之牛排刀之刀尖位置又經檢出被告之
      血跡反應，足見被告所受之刀傷應係牛排刀所致。至於法務部法醫研究所雖亦
      認依被害人所受之刀傷研判，應係牛排刀所致云云，惟屬推測之詞，且與本院
      綜合上開証據資料所認定之事實不符，自難信採。
    被告雖辯稱【當日係先為被害人持刀刺傷，始持刀防衛】云云。但依証人乙○○、戊○○及丁○○等人之前開証詞，被告當日係持刀追出至該公園之停車場
      ，將被害人推倒並持刀刺殺被害人，均未見被害人先持刀砍殺被告，則被告辯
      稱【係被害人先持刀砍殺】云云，尚無証據足資証明。另參酌被害人於本件案
      發時係騎機車經過該公園，與被告二人夙無怨隙，本件應純係偶發之事件，被
      害人豈有【無故先持刀砍殺被告】之理，被告所為上開【正當防衛】之辯詞，
      並無可採。
    又查証人乙○○、戊○○及丁○○等人雖証稱【案發時未見被害人持刀】云云
      。然查扣案之牛排刀事發後經警在被害人所騎乘倒地之機車旁尋獲，此有現場
      平面圖及照片附於警訊卷可稽，並經証人即警員丙○○於本院調查時証明該把
      牛排刀係在機車旁尋獲等語在卷（見本院九十二年六月五日訊問筆錄），另該
      把牛排刀刀尖又沾染被告之血跡，被告當日亦受有刀傷，均如前述，顯見被告
      持水果刀砍殺被害人之際，被害人曾持該把牛排刀抵抗，並以此把牛排刀刺傷
      被告，應可認定，証人乙○○、戊○○及丁○○上開証詞，與事實相符不符之
      處，此部分証詞尚無足取。另被害人倒地之位置雖留有老虎鉗一把，惟被告否
      認曾持該把老虎鉗，而証人乙○○、戊○○、丁○○亦均証稱被告僅持該把水
      果刀刺殺被害人，並無証據足証被告或被害人曾有持該把老虎鉗，自難以該把
      老虎鉗係在被害人倒地位置找獲，即認被告曾持以殺死被害人，或被害人有持
      該把老虎鉗抵抗之事實，檢察官起訴認被害人持該把老虎鉗抵抗云云，尚難信
      採。
（四）按胸腹部為人體重要器官密集分佈之部位，而扣案之水果刀刀刃尖銳，以該水
      果刀刺殺人體之胸部極易傷及內臟致生死亡之結果，為一般公眾所週知，亦為
      被告所自承，本件被告於刺殺被害人時，口中猶喊著要讓被害人死一語，復於
      被害人不支倒地，無力反抗時，猶以雙手合握刀柄之方式，朝被害人之胸部再
      猛刺一刀，貫穿肺臟而深及心臟，業據證人乙○○、戊○○及丁○○證述屬實
      ，足見被告行兇時，下手之重、用力之猛，主觀上欲置被害人於死地至為灼然
      。
（五）綜上所述，被告所辯，顯係事後卸責之詞，不足採信。本件事証明確，被告殺
      人犯行堪以認定。
二、核被告所為，係犯刑法第二百七十一條第一項之殺人罪。原審以被告罪証明確，
    因予論罪科刑，固非無見。但查：（一）被告刺殺被害人所持之刀械為【水果刀
    】，已如前述，原審認被告係持【牛排刀】，但未詳述此部分認定之理由，僅在
    事實欄記載被告係持牛排刀【起訴書誤載為水果刀】，顯有未當。（二）被告於
    原審審理時雖坦承持牛排刀刺傷被害人，但辯稱【係被害人先持刀刺被告，被告
    始持刀抵抗】，原審就此部分究否成立正當防衛置之不論，僅以【被告就殺人之
    前開事實自白不諱】，而據為論罪之依據之一，失之草率。被告上訴否認犯罪，
    並以前開情詞指摘原判決之不當，雖無理由，但原判決既有上開可議之處，即屬
    無可維持，應由本院予以撤銷改判。爰審酌被告僅因細故即持刀砍殺被害人，情
    節非輕，其犯罪之動機、目的、手段，其犯罪所生之損害，及犯罪後否認之態度
    等一切情狀，量處如主文所示之刑，並依刑法第三十七條第一項規定宣告褫奪公
    權終身，以示懲儆。
三、至於扣案之水果刀一把，雖係被告持以刺殺被害人之物，但被告否認為其為所有
    ，亦查無証據足証該把水果刀係被告所有之物，另牛排刀被告雖供稱係其所有，
    但並未持以犯本罪，而老虎鉗亦非供本件犯罪所用之物，爰均不予宣告沒收，併
    此敘明。
據上論結，應依刑事訴訟法第三百六十九條第一項前段、第三百六十四條、第二百九
十九條第一項前段、刑法第二百七十一條第一項、第三十七條第一項，判決如主文。
本案經檢察官許仲瑩到庭執行職務。
中      華      民      國    九十二    年      九      月     十七     日
                                  臺灣高等法院臺南分院刑事第四庭
                                          審判長法官  鄭  文  肅
                                                法官  王  浦  傑
                                                法官  陳  珍  如
右正本證明與原本無異。
如不服本判決，應於判決送達後十日內向本院提出上訴狀，其未敘述理由者並應於提
出上訴狀後十日內向本院補提理由書（應附繕本)。
                                          法院書記官  周  美  莉
中      華      民      國    九十二    年      九      月     十九     日
附錄：本判決論罪科
中華民國刑法第二百七十一條
 (普通殺人罪)
殺人者，處死刑、無期徒刑或十年以上有期徒刑。
前項之未遂犯罰之。
預備犯第一項之罪者，處二年以下有期徒刑。


司法院資訊處製作；財團法人民間司法改革基金會備份。
